臺灣宜蘭地方法院刑事判決　　　　　　　 95年度易字第343號
公　訴　人　臺灣宜蘭地方法院檢察署檢察官
被　　　告　甲○○原名林平榮.
選任辯護人　李蒼棟律師
上列被告因詐欺案件，經檢察官提起公訴（95年度偵字第1042號
），本院判決如下：
    主  文
甲○○意圖為自己不法之所有，以詐術使人將本人之物交付，處
有期徒刑壹年陸月。
    事實及理由
一、構成犯罪事實：
    甲○○因積欠他人債務，經濟陷入困窘，竟基於意圖為自己
    不法之所有，於民國87年12月間，甲○○欲將其以林漢政名
    義所購買坐落宜蘭縣五結鄉○○段560地號之農地出售予丙○○、林奮泉（已歿），因丙○○、林奮泉非自耕農，受制
    於當時法令之規定，雙方約定暫時將上開農地所有權移轉登
    記予不知情之林炫銘（即甲○○之子），待日後法律變更後
    再將所有權移轉登記予丙○○、林奮泉。嗣於87年12月23日
    ，在宜蘭縣五結鄉○○路43之1號甲○○原住處，甲○○與
    丙○○商談訂立不動產買賣契約書時，丙○○已表明要購買
    無物上負擔之農地，而甲○○明知上開農地業於86年2月3日
    （起訴書誤載為86年1月31日），設定登記第一順位最高限
    額抵押權新臺幣（下同）3,900,000元予宜蘭縣五結鄉農會
    ，而該抵押權仍未辦理塗銷登記，乃故意隱暪此事實，並於
    契約書第5條約定：「瑕疵擔保：本買賣不動產權，乙方（
    即甲○○）保證無一屋二賣及產權清楚，如有他人主張權利
    或設定他項權利及租賃關係，應由乙方負責理清，若甲方（
    即丙○○、林奮泉）因此受有損害時，乙方應負完全賠償責
    任。」，擔保本件農地絕無任何權利瑕疵存在，致使丙○○
    陷於錯誤，誤認上開農地並未有任何抵押權設定登記，而簽
    訂該買賣契約書，購買上開農地，並分期交付甲○○價金共
    6,014,500元，然甲○○竟將該價金挪為優先清償個人其他
    債務週轉之用，未先行塗銷上開農地第一順位抵押權設定登
    記，嗣於90年4月24日，上開農地因甲○○未清償貸款本息
    遭宜蘭縣五結鄉農會聲請法院查封拍賣，丙○○始知受騙。
二、認定犯罪事實所憑之證據及理由：
（一）訊據被告甲○○固坦承伊以林漢政名義購買本件農地後，
      欲以上開土地所有權移轉登記方式，將本件農地出售予丙○○、林奮泉，於87年12月23日，伊與丙○○商談訂立本
      件農地不動產買賣契約書時，未告知丙○○本件農地業於
      86年2月3日，設定登記第一順位最高限額抵押權3,900,00
      0元予宜蘭縣五結鄉農會，而該抵押權仍未辦理塗銷登記
      事宜，並簽訂上開契約書，伊就本件買賣至少收受丙○○
      價金5,514,500元，嗣本件農地因伊未清償貸款本息遭宜
      蘭縣五結鄉農會聲請法院查封拍賣之事實（見本院卷第33
      頁至第34頁）。惟被告矢口否認有何詐欺取財之犯行，辯
      稱：
   1、被告甲○○先後曾出售5筆土地予林奮泉、丙○○，且順
      利完成交易，故被告再度將本件農地出售予林奮泉、丙○○時，由於雙方互動良好，彼此相互信賴，故林奮泉、丙○○在購買本件農地過程，始終未問過被告本件農地有無
      設定他項權利，而被告自信能塗銷農地已設定之他項權利
      ，故亦未告知本件農地已設定他項權利，殊非被告故意隱
      瞞本件農地已為宜蘭縣五結鄉農會設定最高限額3,900,00
      0元之抵押權乙節。
   2、且被告與林奮泉、丙○○所簽訂之不動產買賣契約書第5
      條之約定，純係使用制式契約書而當然會出現之文句，並
      非被告特別向林奮泉、丙○○強調產權絕對清楚。
   3、又依不動產買賣契約書第2條約定林奮泉、丙○○應於過
      戶完成3日內即88年1月14日前給付被告3,014,500元尾款
      ，但林奮泉、丙○○卻僅給付被告2,514,500元，扣留50
      0,000元拒不給付，故在林奮泉、丙○○給付不完全之情
      形下，被告因而未向宜蘭縣五結鄉農會清償貸款，藉以塗
      銷抵押權，惟仍按月向宜蘭縣五結鄉農會支付貸款利息3
      年，最後係因被告其他債權人聽聞被告出售本件農地，向
      被告討債，被告無力支付貸款利息，本件農地始遭宜蘭縣
      五結鄉農會聲請強制執行。
   4、而本件農地係被告與林奮泉、丙○○直接協議，並非透過
      乙○○仲介，根本無給付乙○○仲介費之必要，此由不動
      產買賣契約書並無關於仲介人乙○○之記載可知，故林奮
      泉、丙○○表示該500,000元已給付乙○○作為仲介費，
      實不足採。
（二）本案爭點：
   1、被告有無施用詐術，致使丙○○陷於錯誤，而交付財物？
   2、被告有無為自己不法所有之主觀意圖？
（三）本院之判斷：
   1、爭點一：被告有無施用詐術，致使丙○○陷於錯誤，而交
      付財物？
    (1)按刑法第339條之詐欺罪，其成立固以行為人有施用詐術
      之行為為必要，然所謂詐術行為，不以積極之語言、文字
      、肢體、舉動或兼有之綜合表態等為限，其因消極之隱瞞
      行為，致使被害人陷於錯誤，亦包括在內。又是否為詐術
      行為，是否已著手於詐術行為，應從相關行為整體觀察，
      至有無實際獲取財物，係既、未遂問題，與是否成立詐欺
      罪無涉，若行為人有不法所有之意圖，而故意隱瞞部分事
      實，致使被害人誤信，行為人則於相關行為過程中伺機或
      其後截取該財物，該消極的隱瞞行為，自屬詐術行為之一
      種（最高法院90年度台上字第7781號裁判要旨參照）。
    (2)被告於訂約時有無故意隱瞞本件農地已設定登記第一順位
      抵押權之事實，致使丙○○陷於錯誤，而購買本件農地？
    證人丙○○於95年12月21日本院審理中證述：「我共向被
      告買過4、5筆土地。被告姪子乙○○跟我是好朋友，被告
      的太太也是代書，這幾次買賣土地被告並沒有拿什麼證件
      給我看，我們只有簽訂契約書，也沒有拿權狀給我看，就
      是大家互相相信。不過本件我跟被告說我係買清的，若其
      上有什麼抵押權等，被告要負責塗銷，本件土地我並不知
      道上面還有存在設定抵押權，直到要拍賣時我才知道。之
      前買賣農地都是被告當仲介。本件土地是被告賣給我的，
      契約我也是跟他簽訂的。…被告及其姪子乙○○有來臺北
      找我談論買賣本件土地，被告來臺北找我後，約於10日內
      我到宜蘭簽約。…我不知道本件土地過戶後，土地上抵押
      權貸款利息都是被告在繳，直到查封時我才知道。」等語
      （見本院卷第70頁至第74頁）。復觀之本件不動產買賣契
      約第5條訂明：「瑕疵擔保：本買賣不動產權，乙方（即
      甲○○）保證無一屋二賣及產權清楚，如有他人主張權利
      或設定他項權利及租賃關係，應由乙方負責理清，若甲方
      （即丙○○、林奮泉）因此受有損害時，乙方應負完全賠
      償責任。」，此有該契約書1份在卷可參（見他字卷第4頁
      至第7頁）。可證證人丙○○前雖經由被告仲介買賣土地
      多筆，雙方因此具有一定之信賴關係，故在購買本件農地
      時，證人丙○○並未要求詳閱農地相關權狀資料，然在訂
      立不動產買賣契約書時，丙○○與被告確有談及本件農地
      上必須無設定任何抵押權，若有被告必須負責塗銷，且被
      告於當時完全未告知丙○○本件農地業已設定登記第一順
      位抵押權事宜，仍訂立該契約書以擔保本件農地並無任何
      權利瑕疵存在。況本件農地買賣價金高達6,014,500元，
      倘若證人丙○○知悉該農地尚設定登記第一順位最高限額
      抵押權3,900,000元予宜蘭縣五結鄉農會，而該抵押權於
      買賣契約書訂立時仍尚未辦理塗銷，自不可能率然以上開
      價金訂立買賣契約，購買本件農地之理。
    且被告於95年1月12日偵查中供稱：「我和丙○○、林奮
      泉在交易這筆土地前，已經交易過5、6筆，都沒有任何糾
      紛。…我和丙○○、林奮泉訂立契約時，沒有告訴他們這
      筆土地已設定第一順位抵押權給宜蘭縣五結鄉農會。我沒
      有特地向丙○○他們承諾土地會是乾淨的，但按一般土地
      交易的慣例，買賣確實是要交給人家乾淨的土地，也就是
      沒有帶任何抵押權。我們買賣契約第5條約定『如有設定
      他項權利，應由乙方負責理清』乙方就是我，所謂的『理
      清』就是指我要將設定的他項權利塗銷沒錯。丙○○、林
      奮泉設定抵押是丙○○、林奮泉將相關資料交給我，我和
      我太太辦理，丙○○、林奮泉知道要設定抵押，但不知道
      是第二順位。…我和丙○○交易時，既然上面帶有200萬
      元的價金總額抵押權，為何沒有把200萬元扣掉，總額變
      401萬元，是因為我有信心會把抵押權塗銷，所以我沒有
      告訴他有200萬元的抵押，也沒有把200萬元扣掉。…我太
      太是代書，我們應該清楚土地帶有一胎會影響到買受人，
      我又不還農會，為何不把一胎的事告訴買受人，是因為我
      怕講了會造成困擾。」等語（見發查他卷第11頁至第13頁
      ）。顯見被告明知若告知證人丙○○本件農地已於86年2
      月3日設定登記第一順位最高限額抵押權3,900,000元予宜
      蘭縣五結鄉農會之事實，將影響丙○○購買本件農地之意
      願，遂以伊前曾仲介丙○○買賣土地，利用丙○○對伊之
      信賴，故意隱瞞本件農地業已設定登記上開抵押權之事實
      ，俾順利完成交易。
    綜上證據，可證於87年12月23日，在宜蘭縣五結鄉○○路
      43之1號，被告與丙○○訂立本件農地不動產買賣契約書
      時，被告確有故意隱瞞本件農地已於86年2月3日設定登記
      第一順位最高限額抵押權3,900,000元予宜蘭縣五結鄉農
      會之事實，並以該契約第5條擔保本件農地絕無任何權利
      瑕疵存在，致使丙○○陷於錯誤，誤認本件農地未設定登
      記任何抵押權，而訂立該買賣契約，購買本件農地。
    (3)丙○○有無交付被告6,014,500元？
    證人丙○○於95年2月16日偵查中證述：「我沒有交付551
      萬元給甲○○，另外交50萬元給乙○○。我是將農地價金
      601萬元全額都交給甲○○。」等語（見發查他卷第74頁
      ）；於95年12月21日本院審理中證述：「本件土地價金是
      如契約書所載6,014,500元，價金是依契約，分3期付，本
      件我總共交付6,014,500元給被告，有時匯款，有時交現
      金，若交現金就有簽收，我沒有短付價金500,000元，我
      全部都有付清，如果我沒有全部給付價金，被告怎麼可能
      同意設定抵押權給我。我不知道本件買賣乙○○是否為仲
      介…我沒有給乙○○500,000元…如果真的被告欠乙○○
      500,000元的話，我會將錢付給被告，被告與乙○○的事
      情由他們自己去處理。…本件土地過戶後，被告不曾私下
      或透過法律程序向我要500,000元。」等語（見本院卷第7
      1頁至第73頁）。佐以證人乙○○於95年2月16日偵查中證
      述：「甲○○不是欠我500,000元，而是我介紹丙○○向
      他買這塊土地，我的酬勞是500,000元，甲○○要給我…
      我確實有拿到500,000元，但我忘了是丙○○或甲○○交
      給我。」等語（見發查他卷第74頁）。可證證人丙○○確
      已交付被告6,014,500元價金。
    且證人詹雪於94年3月30日偵查中證述：「土地買賣時我
      沒有參與，後來是丙○○的部分說要讓渡給我。」等語（
      見交查卷第52頁）。復觀諸被告以其子林炫銘名義於88年
      1月6日簽立切結書，內容載明：「立切結書人林炫銘僅因
      位於宜蘭縣五結鄉○○段地號560，面積1,730平方公尺。
      所有權全部係由林奮泉、詹雪共同出資承購，因屬農業用
      地故借用本人名義登記，實際權利人確是林奮泉持有二分
      之一、詹雪持有二分之一，兩人所有。日後如法令變更准
      許自由登記時、或其他需要時，本立切結書人無條件隨時
      配合所有人移轉過戶…為確保出資所有人權益，立切結書
      人林炫銘特別開立上述本票乙張，編號NO223356號，金額
      12,500,000元。倘本人有違反上述之約定時，權利人方可
      主張本票之效力，否則該本票對發票人不生效力。」此有
      該切結書暨本票各1紙在卷可參（見他字卷第8頁至第9頁
      ）。且被告並於88年1月11日在本件農地設定登記第二順
      位抵押權20,000,000元予詹雪及林奮泉，此亦有宜蘭縣羅
      東地政事務所95年1月18日羅地一（17）字第095000057 2
      號函附農地異動索引清冊、農地登記簿各1份在卷足憑（
      見發查他卷第19頁至第28頁）。則倘若證人丙○○未依約
      給付被告6,014,500元價金，被告豈可能迄今均未曾向被
      告催付尚欠之價金500,000元，反於上開時間以林炫銘名
      義簽立切結書、本票，並辦理抵押權設定登記，顯有違常
      情，益證證人丙○○前述伊已交付被告6,014,500元價金
      乙節，係屬真實。
    綜上證據，可證證人丙○○確已依約給付被告6,014,500
      元。
    (4)綜上所述，於87年12月23日，被告與丙○○訂立本件農地
      不動產買賣契約書時，確有故意隱瞞本件農地業於86年2
      月3日，設定第一順位最高限額抵押權3,900,000元予宜蘭
      縣五結鄉農會之事實，並以該契約書第5條擔保本件農地
      絕無任何權利瑕疵存在，致使丙○○陷於錯誤，誤認本件
      農地未設定登記任何抵押權，而訂立該買賣契約，購買本
      件農地，嗣並依約交付被告6,014,500元價金。被告仍以
      前詞辯稱：丙○○尚未給付500,000元價金等語，自不足
      採。
   2、爭點二：被告有無為自己不法所有之主觀意圖？
    (1)證人乙○○於95年2月16日偵查中證述：「我介紹丙○○
      買甲○○的農地時，甲○○已經破產。」等語（見發查他
      卷第74頁）。被告甲○○於95年1月12日偵查中供稱：「
      我在和丙○○交易這筆土地時，除了向宜蘭縣五結鄉農會
      借款2,000,000元並設定抵押權外，我是從事建材業，之
      前幫別人背書及調現出問題，導致我負債20,000,000多元
      ，這些都是我在和丙○○交易這筆土地之前就存在的問題
      。」等語（見發查他卷第11頁）。顯見被告於出售本件農
      地予丙○○、林奮泉前，因積欠他人債務，經濟已陷入困
      窘。
    (2)且承前所述，於87年12月23日，被告與丙○○訂立本件農
      地不動產買賣契約書時，確有故意隱瞞本件農地業於86年
      2月3日，設定第一順位最高限額抵押權3,900,000元予宜
      蘭縣五結鄉農會之事實，並以該契約書第5條擔保本件農
      地絕無任何權利瑕疵存在，致使丙○○陷於錯誤，誤認本
      件農地未設定登記任何抵押權，而訂立該買賣契約，購買
      本件農地，嗣依約交付被告6,014,500元價金。然被告於
      收受該價金後，並未立即償還宜蘭縣五結鄉農會之債務，
      辦理塗銷上開抵押權設定登記，反而將該價金用於他途，
      導致本件土地於90年4月24日遭宜蘭縣五結鄉農會聲請法
      院查封拍賣，則於87年12月23日，被告與丙○○訂立上開
      契約時，顯然具有為自己不法所有之意圖甚明。
    (3)綜上所述，被告於87年12月23日，被告與丙○○訂立本件
      農地不動產買賣契約書時，顯然具有為自己不法所有之意
      圖。被告仍以前詞辯稱：伊不具有為自己不法所有之意圖
      等語，亦不足採。
   3、從而，被告基於意圖為自己不法之所有，於上開時、地，
      以上開方式施用詐術，致使丙○○陷於錯誤，誤認本件農
      地未設定登記任何抵押權，而購買本件農地，並交付被告
      6,014,500元之事實，事證明確。
三、論罪科刑之理由：
（一）按被告行為後，94年2月2日修正公布之刑法（下稱新法）
      已於95年7月1日施行，新法第2條第1項規定：「行為後法
      律有變更者，適用行為時之法律。但行為後之法律有利於
      行為人者，適用最有利於行為人之法律。」，係規範行為
      後法律變更所生新舊法律比較適用之準據法，於新法施行
      後，自應適用新法第2條第1項之規定，為「從舊從輕」之
      比較（最高法院95年度第8次刑事庭會議決議參照）。經
      查：修正前刑法第33條第5款規定罰金為銀元1元以上，換
      算為新臺幣後，為新臺幣3元以上。修正後同條款則規定
      「罰金：新臺幣1,000元以上，以百元計算之。」，是比
      較新舊法之結果，舊法即行為時法有利於被告。
（二）被告甲○○所為，係犯刑法第339條第1項詐欺取財罪。
（三）審酌被告無犯罪前科，有臺灣高等法院被告前案紀錄表1
      份在卷可參，素行良好，惟被告竟不思循正途賺取金錢，
      反因經濟困窘，利用告訴人丙○○對其之信任，以上開方
      式，詐騙告訴人之金錢，且迄今均未能與告訴人達成民事
      賠償事宜，復於犯罪後飾詞否認犯行，態度不佳等一切情
      狀，量處如主文所示之刑。
四、適用之法律：
（一）程序法方面：刑事訴訟法第299條第1項前段。
（二）實體法方面：刑法第2條第1項前段，刑法第339條第1項，
      刑法施行法第1條之1。
本案經檢察官沈念祖到庭執行職務。
中　　華　　民　　國　　96　　年　　4 　　月　　17　　日
                  刑事第四庭   審判長法  官  謝佩玲
                  　                 法  官  辜漢忠
                                     法  官  蘇錦秀
以上正本證明與原本無異。
如不服本判決應於收受本判決後10日內向本院提出上訴書狀，其
未敘述上訴理由者，並得於提起上訴後10日內向本院補提理由書
狀(均須按他造當事人之人數附繕本)「切勿逕送上級法院」。
                                     書記官　葉瑩庭
中　　華　　民　　國　　96　　年　　4 　　月　　18　　日
【附錄本案論罪科刑法條】
★刑法第339條第1項：
意圖為自己或第三人不法之所有，以詐術使人將本人或第三人之
物交付者，處5年以下有期徒刑、拘役或科或併科1,000元以下罰
金。
